【裁判字號】    92,台上,7127
【裁判日期】    921218
【裁判案由】    殺人
【裁判全文】
最高法院刑事判決                              九十二年度台上字第七一二七號
    上  訴  人  甲○○
    選任辯護人  謝勝隆律師
    上  訴  人  乙○○
    選任辯護人  林偉超律師
右上訴人等因殺人案件，不服台灣高等法院台中分院中華民國九十二年八月二十六日
第二審判決（九十二年度上重訴字第二五號，起訴案號：台灣彰化地方法院檢察署九
十年度偵字第二七九八、五０九一、五五一二號），提起上訴，本院判決如左：
    主  文
上訴駁回。
    理  由
按刑事訴訟法第三百七十七條規定，上訴於第三審法院，非以判決違背法令為理由，
不得為之。是提起第三審上訴，應以原判決違背法令為理由，係屬法定要件。如果上
訴理由狀並未依據卷內訴訟資料，具體指摘原判決不適用何種法則或如何適用不當，
或所指摘原判決違法情事，顯與法律規定得為第三審上訴理由之違法情形，不相適合
時，均應認其上訴為違背法律上之程式，予以駁回。本件甲○○上訴意旨略稱：(一)原
判決依憑乙○○於第一審供承其持鋤頭柄先行衝出店門外等語以及梁榮發、「小胖」
於偵查中之證述，佐以扣案斷裂之鋤頭柄，認定乙○○先持鋤頭柄猛擊被害人鄭長福
之頭部，致鋤頭柄因而斷裂等情，然乙○○以鋤頭柄猛擊被害人，被害人或因此而喪
命，伊隨後擊之，是傷害致死或鞭打屍身，原審未予詳查，遽論處伊殺人罪刑，有適
用法則不適當之違法。(二)原判決認定死者倒地後，伊再以螺絲起子札刺死者眼眶下緣
，亦得資為認定殺人故意之佐證云云，然人體顏面眼睛部位，終非一擊所可致命，原
判決論斷顯違論理法則，且觀卷內各關係人陳述，並無其他人指證伊有於被害人倒地
後再持螺絲起子行兇之情事，原審應再調查其他必要證據，應傳喚ＫＴＶ店老闆到庭
調查真相，竟未予調查，且就伊於原審聲請鑑定螺絲起子之指紋亦未予送鑑定，又不
明其理由，就伊於一審供稱：事後有委請林垚煌幫忙打電話叫救護車一事，此攸關
伊行兇之犯意及科刑應審酌之情狀，原審未予調查，亦同未明理由，凡此均不無應
於審判期日調查之證據漏未調查及判決不備理由之違誤。(三)原審據為審酌基礎之警訊
筆錄，其中彰化縣警察局二林分局刑案偵查卷及偵字第二七九八號偵查卷第五十五頁
至第六十二頁之警訊筆錄，未依規定由製作該筆錄之公務員簽名，九十年四月十三日
下午廿一時七分訊問伊之警訊筆錄，係交由伊自行擔任訊問人而為簽名，訊問陳永勳
之警訊筆錄漏載訊問人資料，其他警訊筆錄有塗改處或增刪處未註明字數及由製作之
公務員蓋章其上而由被訊問者捺指紋以代之，原審遽以該警訊筆錄作為認定事實之證
據而未明其理由，又受訊問人之陳述與其於審判程序所為陳述亦非全然相同，何者
可採，何者不可採，原判決亦漏未說明，凡此亦有判決不備理由之違誤等語。乙○○
上訴意旨略稱：(一)原判決就伊如何與甲○○為殺人犯意之聯絡？如何認定伊係基於殺
人之故意而著手於殺人行為，均未明理由，有判決不載理由之違法。(二)綽號「小胖
」之證人於檢察官偵查中之證詞，梁榮發於警訊及偵查中之證詞，未經法院以直接審
理方式調查及經辯護人之詰問，其憑信性堪慮，法院採為認定事實之證據，有違刑事
訴訟法第一百五十九條第一項之規定。甲○○於一審翻供所稱：乙○○亦有持鋤頭柄
先打死者等語，係為自己脫罪或邀減寬典，亦不足採信。又查卷附之內政部警政署刑
事警察局（下稱刑事警察局）鑑驗書二份，對伊所著長褲、衣服及所持二截鋤頭柄均
檢測不出有何血跡反應，原判決未審酌屍體解剖紀錄記載死者頭面部受裂、挫傷等情
，以「衡諸生活經驗」，認伊持鋤頭柄擊打死者致死，滲出之血液未必能於瞬間穿過
頭髮而沾染於伊所持之鋤頭柄，因而不採上開鑑驗結果作為有利於伊之證據，其判決
顯違論理、經驗法則，即有適用法則不當之違法。(三)蔡崇弘醫師於一審證稱：推論死
者身上所受棍傷，應是一人所為等語，換言之，該棍傷應係甲○○一人持鋤頭柄打擊
死者致死，原審未明不採該有利於伊之證據，亦有不備理由之違法。又扣案已折斷
較長之一截鋤頭柄於原審審理時，經伊之選任辯護人陳世煌律師當庭請求檢視結果，
確發現有撞擊水泥地面之痕跡，原判決略而未提，亦有疏漏等語。
惟查原判決認定上訴人甲○○、乙○○二人（下稱上訴人二人）有該判決事實欄所載
之殺人犯行，因而撤銷第一審關於其二人部分之判決，改判論處其二人共同殺人罪刑
，係依憑甲○○於法院審理中供承其有持鋤頭柄重擊被害人鄭長福頭部三、四下等語
，於一審供稱：伊持鋤頭柄擊打被害人之前，已發現被害人臉部流血，且有親見乙○
○手中持有斷裂之鋤頭柄一截，及伊將被害人打到倒地時，有持螺絲起子刺被害人頭
部或臉部等語，於原審供稱：伊確有見到乙○○打死者等語，乙○○於法院審理中供
稱：在甲○○持鋤頭柄衝出ＫＴＶ店門外之前，伊一人持鋤頭柄先行衝出店門外等語
，證人梁榮發於檢察官偵查中證稱：伊確有看到甲○○及乙○○二人拿鋤頭柄打鄭長
福等語（見偵字第二七九八號偵查卷第一宗第一七七頁），佐以扣案沾有經鑑驗與被
害人頭髮ＤＮＡ型別相同血跡之鋤頭柄一支、已斷裂之鋤頭柄二截、螺絲起子一支等
證據，並以被害人因遭鋤頭柄擊打及螺絲起子傷害致有原判決事實欄之傷情，因腦部
右顳區蜘蛛膜下腔出血、小腦左葉蜘蛛膜下腔出血等傷而當場死亡，亦經檢察官督同
檢驗員相驗，嗣並督同中山醫院醫師蔡崇弘解剖屍體驗斷明確，製有相驗筆錄、法醫
師解剖勘驗筆錄、相驗屍體證明書及解剖鑑定報告等附卷可稽，為其論罪之基礎。並
明：(一)甲○○雖於原審辯稱：被害人身上由螺絲起子所造成之傷痕，非伊所為，伊
拿鋤頭柄至外面時，被害人已躺在地上，伊有打被害人三、四下，打時被害人已無反
應，伊無殺人犯意云云，乙○○亦辯稱：伊持鋤頭柄衝出ＫＴＶ店門外，因欲勸架，
以鋤頭柄敲打地上，鋤頭柄因而斷裂，伊並未擊打被害人等語，然上訴人二人上開所
辯，與上揭事證不符，至於乙○○所持斷裂為二截之鋤頭柄，雖經送刑事警察局鑑驗
結果，未能檢驗出沾有被害人之血跡，惟衡諸生活經驗，被害人頭部於甫遭擊打之際
，因有頭髮阻隔，滲出之血液未必能於瞬間穿過頭髮而沾染於乙○○所持之鋤頭柄，
且其中較短之鋤頭柄一截，係於案發後歷經一年又八個月餘，始由乙○○告知所在而
經第一審法院通知警察予以扣押，並送鑑定，亦可能因長期日曬風吹雨淋或人為因素
不當處理而影響鑑定結果，是不能因該斷成二截之鋤頭柄未驗出血跡而認定乙○○未
持該鋤頭柄擊打被害人，又該斷裂二截之鋤頭柄經檢視末端亦無明顯之撞擊水泥地面
之痕跡，乙○○苟係企圖勸架，衡諸常情，亦不可能於第一時間衝入ＫＴＶ店庫房持
鋤頭柄衝出店門外；甲○○確有以螺絲起子札刺被害人左右眼眶下緣，亦經其於一審
供認明確，被害人左右眼眶下緣兩圓孔傷經比對亦與螺絲起子刺傷傷痕吻合，此並有
上揭解剖紀錄等附卷可稽，上訴人二人所辯均屬事後企圖推卸刑責之詞，委無足採。
因事證已明確，甲○○請求再將螺絲起子送請鑑定指紋，因認無必要，故不為該證據
調查。(三)甲○○以鋤頭柄重擊被害人頭部多次，又於被害人不支倒地後，持螺絲起子
朝被害人眼眶各札刺一下，顯有殺人之故意，乙○○參與以鋤頭柄擊打被害人頭部，
顯見二人就殺死被害人部分，有犯意聯絡及行為分擔，均應論為共同正犯，其二人否
認有殺人犯意與犯行部分，亦委無足採等理由綦詳。又按(一)證人梁榮發於檢察官偵查
中所為上開證詞，既經原審於九十二年八月十二日言詞辯論審判期日向上訴人二人提
示該筆錄並告以要旨，予上訴人二人辯論之機會（見原審上訴字卷第二五七頁），踐
行合法之證據調查程序，原判決以其證詞與其他事證相符而採為認定事實之佐證，自
核無不合。又原審以事證明確，縱未再傳喚案發現場之ＫＴＶ店老闆到庭訊問或未調
查甲○○事後是否有委請他人幫忙打電話叫救護車等情，亦均難遽指有違背證據調查
必要性之違誤。(二)綽號「小胖」之證人於檢察官偵查中之證言以及原判決理由所及
陳永勳等人於警訊所為之證述，縱均予以摒除，亦不影響原審依憑前揭不利於上訴人
二人之事證論定其二人共同殺人罪刑之判決結果，因此自難以「小胖」於偵查中及陳
永勳等人於警訊之證詞有上訴意旨所指之瑕疵，而認原判決理由併予引據該證詞即有
足資影響判決之違誤。(三)蔡崇弘醫師於一審縱有證稱：推論棍傷是一人所為等語（見
一審重訴字卷(一)第三十二頁），乙○○之選任辯護人於原審縱曾稱：扣案之鋤頭柄好
像有敲擊的痕跡等語（見原審上重訴字卷第一二六頁），因均屬推測之詞，自難執以
推翻原審依憑前開事證所為事實之認定。綜上所述，尚難遽指原判決有上訴意旨所指
之各項違誤。上訴人二人其餘上訴意旨徒憑己見就原審採證認事職權之行使及原判決
已論斷說明事項重複為事實之爭辯，亦非適法之第三審上訴理由。上訴意旨指摘各項
均核與法律規定得為第三審上訴理由之違法情形，不相適合，依前揭說明，其上訴違
背法律上之程式，均應予駁回。
據上論結，應依刑事訴訟法第三百九十五條前段，判決如主文。
中      華      民      國    九十二    年     十二     月     十八     日
                              最高法院刑事第十二庭
                                  審判長法官  陳  正  庸
                                        法官  賴  忠  星
                                        法官  王  居  財
                                        法官  張  清  埤
                                        法官  林  開  任
      右正本證明與原本無異
                                              書  記  官
中      華      民      國    九十二    年     十二     月     三十     日
                                                                        Ｍ


司法院資訊處製作；財團法人民間司法改革基金會備份。
